【裁判字號】    98,消債抗,31
【裁判日期】    980428
【裁判案由】    更生事件
【裁判全文】
臺灣屏東地方法院民事裁定            98年度消債抗字第31號
抗  告  人  甲○○
上列抗告人因消費者債務清理條例聲請更生事件，對於民國98年
3 月4 日本院97年度消債更字第747 號裁定提起抗告，本院裁定
如下：
    主      文
抗告駁回。
抗告程序費用新臺幣壹仟元由抗告人負擔。
    理      由
一、「按聲請更生或清算不合程式或不備其他要件者，法院應以
    裁定駁回之，但其情形可以補正者，法院應定期間先命補正
    」；「債務人與金融機構協商成立者，不得聲請更生或清算
    。但因不可歸責於己之事由，致履行顯有重大困難者，不在
    此限」；「本條例施行前，債務人依金融主管機關協調成立
    之中華民國銀行公會會員辦理消費金融案件無擔保債務協商
    機制與金融機構成立之協商，準用前項之規定」，消費者債
    務清理條例（下稱消債條例）第8條、第151條第5項、第6項
    分別定有明文。準此，債務人如於消債條例施行前，已利用
    金融主管機關協調成立之中華民國銀行公會會員辦理消費金
    融案件無擔保債務協商機制，與金融機構成立協商，即須依
    約清償債務，僅於其後發生情事變更，在清償期間收入或收
    益不如預期，致該方案履行困難甚或履行不能，且因不可歸
    責於己之事由所致，始能聲請更生或清算，至如認該協商方
    案履行有其他不適當情形，即應再循協商途徑謀求解決，不
    得逕依消債條例聲請更生，蓋該債務清償方案係經債務人行
    使程序選擇權而與債權人締結之債務清理契約，其即應受該
    契約之拘束，且消債條例更生之規範目的，係在維持債務人
    基本生活之情況下，於債務人之能力範圍內盡力清償債務，
    非謂債務人得任意利用債務清理程序減輕債務，因此，為避
    免債務人針對已成立之協商方案任意毀諾，濫用更生或清算
    之債務清理程序，須債務人於協商成立後因不可歸責於己之
    事由，致其無法履行原定清償方案，始例外得依消債條例聲
    請更生或清算。
二、本件抗告意旨略以：
  (一)抗告人每月除依協商條件還款新台幣（下同）18,827元外，
    抗告人另積欠台灣土地銀行之勞工紓困貸款（下稱紓困貸款
    ）167,784 元，每月需清償7,387 元；又積欠第三人梁蜜菊
    民間債權100,000 元，每月需清償3,000 元，故抗告人每月
    需清償之金額為29,214元（計算式：18827 ＋7387＋3000＝
    29214） ，原審裁定認抗告人每月僅需清償18,827元之事實
    顯有疏漏。
  (二)抗告人於原審所提之更生聲請狀及陳報狀中，未載明有扶養
    配偶及子女之情事，原審裁定卻認「抗告人對其配偶及成年
    之子之扶養費等支出應分別參酌債務人之資力及二者實際需
    要而負擔」，並無依據。原審認定抗告人之收入為36,172元
    ，扣除每月應清償之費用29,214元後，僅餘6,958 元，參照
    內政部民國98年2 月16日台內社字第0980031312號公告台灣
    省低收入戶最低生活費調整為每人每月9,829 元，抗告人顯
    不足維持自身最低生活條件，實無資力對配偶及子盡扶養義
    務。
  (三)抗告人因95年罹患急性心肌梗塞接受心導管手術，並有腰椎
    退化性關節炎併坐骨神經痛，分別入院治療三次，支出醫療
    費14,000元，並持續門診治療，客觀事實顯有變化，難謂無
    不可歸責於己之事由。抗告人每月收入扣除應清償之費用後
    ，僅餘6,958 元，難以維持生計，尚需額外支出醫療費用，
    是有難處，足見抗告人履行協商條件是有困難，依消債條例
    第151 條第6 項准用同條第5 項但書之規定，抗告人自得聲
    請更生程序以清理債務。
    綜上，原裁定審定事實有疏漏，適用法律有違誤，駁回本件
    更生聲請是有不當，爰提起本件抗告，請求將原裁定廢棄，
    並准抗告人開始更生聲請。
三、抗告人與金融主管機關協調成立之中華民國銀行公會會員，
    辦理消費金融案件無擔保債務協商機制，與最大債權金融機
    構台新商業銀行股份有限公司（下稱台新銀行）成立協商，
    約定自95年5 月起，分80期，0 利率，每月清償18,827元，
    抗告人卻於96年4 月毀諾，為抗告人所自承，並有台新銀行
    台新債協97法字第80214 號函在卷可按（見原審卷第11頁、
    第54頁）。依前述可知，抗告人既於95年5 月起依協商條件
    還款，並償還數期，益徵上開還款條件，是為抗告人可承受
    之範圍。且縱如抗告人所述該協商條件有嚴苛之虞，然該協
    商條件既然係由抗告人與台新銀行雙方協議所達成，協商條
    件是否具履行可能性核屬抗告人在協商時可得預見，據以評
    估可否履行協商條件之事實，是抗告人向本院聲請更生，自
    須審究其是否有「不可歸責於己事由致履行顯有重大困難」
    之情事。經查：
  (一)抗告人辯稱每月清償紓困貸款7,387 元及民間債權3,000 元
    云云。倘如抗告人所稱每月清償紓困貸款7,387 元為真實，
    則由抗告人於原審所提之台灣土地銀行屏東分行97年8 月15
    日之放款繳納單影本（見原審卷第21頁）上所示「查詢時已
    繳期數」欄所示之數字「11」，回溯繳款月份可知，抗告人
    係於毀諾後方申請紓困貸款，惟抗告人當時經濟狀況本已不
    堪負擔依協商條件每月需攤還之金額，卻又申請紓困貸款增
    加債務之總額，自不可謂無不可歸責於己之事由。再者，由
    抗告人於原審提出之承諾書影本（見原審卷第22頁至第23頁
    ）觀之，抗告人之民間債權人為梁密菊（債權係基於房屋租
    賃關係而產生），原審於97年12月9 日以裁定命抗告人補提
    與前房東之租賃契約書，並確切陳報該租金債務之債權人就
    為何人，抗告人僅於同年月31日陳報租金債務之債權人為朱
    雲卿，同時提出與朱雲卿之房屋租賃契約書影本，（見原審
    卷第76頁、第114 頁至第118 頁），卻未釋明其陳報不同債
    權人姓名及債務關係之理由，原審自無從審酌抗告人民間債
    權是否為真正，抗告人提起抗告時猶不詳盡釋明，足認其欠
    缺清理債務之誠意，且無聲請更生之真意，自無加以保護之
    必要，依消債條例第46條第3 款規定，本得駁回抗告人更生
    之聲請。
  (二)抗告人又辯稱因95年罹患急性心肌梗塞接受心導管手術，並
    有腰椎退化性關節炎併坐骨神經痛，尚需額外支出醫療費用
    云云，然原審向寶健醫院函詢後，經該院以（九八）寶建一
    字第026 號函（見原審卷第122 頁）函覆可知，抗告人係於
    95年2 月5 日至10日因急性心肌梗塞接受心導管手術，同年
    7 月24日至25日因血管再狹窄接受心導管手術住院，於96年
    3 月20日接受心導管檢查住院，目前因糖尿病、高血壓、狹
    心證約每二個月固定回診，再由該院檢附醫療費用收據以觀
    ，抗告人之醫療費用除第一次住院自費22,025元、第二次住
    院自費12,168元、第三次住院自費2,630 元、門診醫療費用
    自費50元至238 元不等外，其餘均為健保給付。另由該院診
    斷證明書（見原審卷第47頁、第48頁）「醫師矚言」欄可知
    ，抗告人目前係長期追蹤治療並宜門診追蹤治療，則抗告人
    目前既均屬定期門診治療，次數亦非繁多，尚有健保給付多
    數費用，衡情應非難以支應。抗告人於95年2 月間接受手術
    ，已如前述，抗告人於95年5 月間與台新銀行協商時，此項
    支出是在抗告人可得考量之範圍內，故原審裁定認抗告人未
    依原協商條件付款，為非可歸責，並無違誤。
  (三)抗告人於原審之聲請狀中載明無受其扶養之人，復於抗告狀
    中為相同之陳述，應為可採。依抗告人所提財政部臺灣省南
    區國稅局95年度綜合所得稅各類所得資料清單及原審依職權
    調取抗告人96年度所得明細表可知，抗告人95年及96年薪資
    及其他所得總額分別為434,278 元及433,872 元，95年及96
    年平均之每月薪資及其他所得為36,172元，扣除內政部公告
    之97年度台灣省低收入戶最低生活費每人每月9,829 元，尚
    餘26,343元，用以繳納原協商成立之每月還款額18,827元，
    綽綽有餘，抗告人之收入顯然足以支付原訂協商金額，其恣
    意毀諾，顯非法條所稱「因不可歸責於己之事由，致履行顯
    有重大困難」。
四、綜上所述，抗告人於協商成立後，難認有何不可歸責於己之
    事由，致無法繼續履行協商條件或其履行顯有重大困難之處
    ，且抗告人欠缺清理債務之誠意，又無聲請更生之真意，亦
    無不能清償債務或有不能清償之虞，其聲請更生與前開規定
    不符，應予駁回；從而，原裁定駁回抗告人更生聲請，核無
    違誤，抗告意旨猶執前詞，指摘原裁定不當，求予廢棄另為
    裁定，為無理由，應予駁回。
五、據上論結，本件抗告為無理由，依消費者債務清理條例第15
    條，民事訴訟法第495 條之1 第1 項、第449 條第1 項、第
    95條、第78條，裁定如主文。
中    華    民    國    98    年    4     月    28    日
              民事第二庭      審判長法  官  張世賢
                                    法  官  吳思怡
                                    法  官  胡晏彰
正本係照原本作成。
本裁定不得抗告。
中    華    民    國    98    年    4     月    28    日
                                    書記官  郭松菊


司法院資訊處製作；財團法人民間司法改革基金會備份。
